臺灣高等法院民事判決　　九十年度勞上字第五○號
　　　上　訴　人　甲○○
　　　　　　　　　乙○○
　　　上　訴　人　豐洋冷凍股份有限公司
　　　法定代理人　王盧滿基
右當事人間請求給付退休金等事件，上訴人對於中華民國九十年六月八日臺灣基隆地
方法院九十年度勞訴字第四號第一審判決提起上訴，本院判決如左：
      主      文
原判決關於命上訴人豐洋冷凍股份有限公司給付超過新臺幣壹佰陸拾柒萬柒仟貳佰零
柒元及其利息部分，暨該部分假執行之宣告，並命上訴人豐洋冷凍股份有限公司負擔
訴訟費用之裁判均廢棄。
右廢棄部分，上訴人甲○○在第一審之訴及假執行之聲請均駁回。
豐洋冷凍股份有限公司其餘上訴駁回。
甲○○、乙○○上訴駁回。
第一審關於命豐洋冷凍股份有限公司負擔訴訟費用部分，及第二審訴訟費用關於豐洋
冷凍股份有限公司上訴部分，由上訴人豐洋冷凍股份有限公司負擔百分之九十九，餘
由上訴人甲○○負擔。第二審訴訟費用關於甲○○、乙○○上訴部分，由甲○○、乙
○○負擔。
原判決主文第四項所定准、免假執行供擔保之金額分別變更為新臺幣伍拾伍萬玖仟元
、新臺幣壹佰陸拾柒萬柒仟貳佰零柒元。
      事      實
甲、上訴人甲○○、乙○○方面：
    一、聲明：
        (一)原判決關於駁回上訴人甲○○、乙○○後開第二項之訴部分廢棄。
        (二)對造上訴人應自接獲起訴狀繕本起，就其分別於民國（下同）八十六年三
          月五日、同年五月二十日與臺灣中小企業銀行股份有限公司間之新臺幣（
          下同）八百萬元、七百萬元借貸契約，向臺灣中小企業銀行股份有限公司
          除去上訴人甲○○、乙○○之連帶保證人責任，辦畢換保事宜。
        (三)駁回對造之上訴。
    二、陳述：除與原判決記載相同者，予以引用外，補稱：
        (一)關於除去連帶保證人責任及辦畢換保事宜部分：
          1.依對造上訴人豐洋冷凍股份有限公司（下簡稱「豐洋公司」）八十九年
            六月十三日股東會決議內容，兩造顯已合意終止上訴人甲○○、乙○○
            為系爭貸款約定連帶保證人之委任關係，是上訴人自得依上開股東會決
            議及合意終止委任之法律關係，一併請求對造上訴人儘速向銀行辦理換
            保事宜。
          2.股東會之決議，除違反公司法第一百九十一條或第一百八十九條規定，
            經其他股東或利害關係人確認無效或撤銷外，有拘束公司之效力。又股
            東會之決議千態萬狀，並非皆須由董事對外表示。本件辦理換保手續之
            股東會決議作成後，即形成對造上訴人對上訴人之承諾，且該決議並以
            書面通知上訴人，上訴人自得依該股東會決議請求對造上訴人履行承諾
            。
          3.臺灣中小企業銀行基隆分行受上訴人通知後，即於八十九年七月十七日
            以八九基隆字第一一九四號函請對造上訴人「儘速至本行辦理更換保證
            人事宜」，並無債權銀行不同意情事。至於對造上訴人如何及是否向臺
            灣中小企業銀行除去上訴人之連帶保證責任，辦理換保事宜，及訴外人
            臺灣中小企業銀行是否同意等情，乃判決後對造上訴人之履行或不履行
            應負如何之法律責任問題，尚非本件審究範圍。
          4.本件起訴後，對造上訴人已積欠臺灣中小企業銀行九十年九月至十一月
            二次本息未繳，其履行債務顯有遲延，上訴人依民法第七百五十條第一
            項第三款規定，更得請求除去其保證責任。
        (二)關於退休金請求部分：
          1.豐洋公司於八十四年一月十七日股東會議因甲○○之請求作成退休金承
            諾時，甲○○在場達成合意，是該發給退休金之股東會決議作成後，即
            形成對造上訴人豐洋公司與擔任公司董、監事且參加公司工作之小股東
            間之勞務約款內容，嗣豐洋公司於八十四年一月二十日將該決議寄交陳
            繼連，再次表示給付甲○○退休金之意思，上訴人甲○○自得依該股東
            會決議之勞務約款內容，比照勞動基準法給與標準，向對造上訴人請求
            給付退休金。
          2.依公司法第一百七十七條第一項及豐洋公司章程第十三條規定，委託他
            人代理出席股東會時並非「應」出具委託書，且本件召開會議前，豐洋
            公司未印發委託書交付各股東，股東無從出具委託書予代理人轉交豐洋
            公司，本件王葉美霞、王振霖確有出席股東會，而蔡慶深、甲○○則係
            受張金鶯、蔡佳勳、乙○○之委託出席，並經豐洋公司同意，依經濟部
            八十年十二月二十四日台商(五)發字第二三三六六六號函示意旨，系爭八
            十四年一月十七日股東會決議係經全體股東出席並通過，要無疑義。
          3.上開決議內容尚非「自肥方案」，亦無違反股東平等原則或公司法第二
            百二十二條規定可言，故無公司法第一百九十一條規定之適用。
          4.豐洋公司依其八十四年一月十七日股東會決議購買土地及為王盧滿基投
            保人壽險，卻於眾多決議案中獨認給付上訴人甲○○退休金之決議無效
            ，顯違公平正義及誠實信用原則。
          5.依豐洋公司章程第三十二條規定，上訴人甲○○退休時係領有薪資之公
            司職員，其自六十二年起即受僱於豐洋公司為總務人員，辦理公司之總
            務工作，計二十六年又一個月，與豐洋公司間具「從屬、指揮、命令關
            係」，每月薪資包括本俸、工作獎金、伙食代金、交通津貼等一般性勞
            動薪資，非監察人身分酬勞金，故上訴人甲○○亦得依勞動基準法退休
            金之相關規定，競合請求給付。
          6.上訴人甲○○固為豐洋公司之監察人，惟從未領取監察人之酬勞金。且
            依豐洋公司八十四年一月十七日股東會決議「關於小股東擔任董、監事
            且參加公司之工作而年老退休時，‧‧‧」之原意，無論上訴人甲○○
            領的是監察人報酬或工資或兩者均包括在內，皆可同時依領得全部計算
            退休金，實無區別上訴人所領是薪資或監察人報酬之必要。
          7.豐洋公司前董事長王盧得及退休員工江木松、林阿宰，如何與豐洋公司
            約定退休金給與，乃私人間契約，且屬個案性質，對上訴人甲○○無拘
            束力，故無所謂不領取退休金或扣除退休金之共識。
    三、證據：除援用原審所提證據外，補提豐洋公司變更登記事項卡一件、甲○○
        薪資表二件、經濟部八十年十二月二十四日台商(五)發字第二三三六六六號函
        一件、戶籍謄本一件、甲○○國民身分證一件、土地登記謄本一件、轉帳傳
        票三紙、支票存款送款簿存根二紙、臺灣中小企業銀行基隆分行九十年十一
        月一日基催字第九○五七之一號函一件為證，並聲請訊問證人蔡慶深、張金
        鶯、蔡佳勳。
乙、上訴人豐洋公司方面：
    一、聲明：
        (一)原判決關於命上訴人給付對造上訴人甲○○一百六十九萬一千零一元及其
          遲延利息，暨該部分假執行之宣告均廢棄。
        (二)右廢棄部分，對造上訴人甲○○在第一審之訴及假執行之聲請均駁回。
        (三)駁回對造之上訴。
    二、陳述：除與原判決記載相同者，予以引用外，補稱：
        (一)關於退休金請求部分：
          1.對造上訴人據以請求給付退休金之上訴人豐洋公司八十四年一月十七日
            之股東會決議，實際上僅有王盧滿基及甲○○二股東親自出席，另張金
            鶯、蔡佳勳二人由訴外人蔡慶深代為出席，乙○○由甲○○代為出席，
            而王葉美霞、王振霖僅口頭授權王盧滿基代為出席，實際並未出席，而
            王盧滿基、蔡慶深、甲○○等人均未依豐洋公司章程第十一條規定出具
            委託書，該未具委託書之代理人，其所代理之股份不得計入出席人數及
            表決權數，是該次股東會出席股份總數未達豐洋公司章程第十六條規定
            之最低限度，亦未達公司法第一百七十四條所定之最低出席人數，其所
            為決議即自始、確定、當然不存在。退步言之，縱認上開股東會決議存
            在，依公司法第一百七十八條規定，對造上訴人甲○○亦不得於股東會
            中就與其有利害關係之退休金給付事項加入表決，換言之，該次會議就
            退休金事項之決議僅由王盧滿基一人表示意見，不得稱之為股東會決議
            。
          2.股東會是意思決定機關，其決議本身不能對外直接發生效力，是縱前開
            股東會決議存在，上訴人豐洋公司亦尚未與對造上訴人達成給付退休金
            之合致意思表示，故兩造間之契約並不存在甚明。至豐洋公司雖曾將前
            開股東臨時會議記錄函送各股東，此乃依公司法第一百八十三條第一項
            規定所為之「通知」，該通知不含意思表示中效果意思、表示意思之要
            件，故非意思表示之傳達，且該臨時會議記錄之函送對象係各股東而非
            決議對象之特定人，更可確定兩造間無給付退休金之契約約定。
          3.對造上訴人甲○○為豐洋公司之財務、會計主管，其非第一位具有股東
            身分並在豐洋公司任職而退休者，豐洋公司前董事長王盧得之情形亦同
            ，而王盧得退休時並未領取退休金，足見豐洋公司之股東間就只分紅不
            領退休金乙事均有共識。
          4.縱認上訴人豐洋公司應給付對造上訴人甲○○退休金，然深究甲○○所
            謂之薪資，實際上一大部分係屬監察人之報酬，此觀目前主管公司財務
            及會計之訴外人王玄怡薪資，較甲○○每月報酬少二萬餘元，可知該二
            萬餘元即為甲○○擔任監察人之報酬，非屬薪資，該部分自不得為退休
            金計算之基準。
          5.豐洋公司於七十七年八月二十八日曾經變更股東，並與前股東協議員工
            退休金、資遣費之計算方式為，員工進入公司至七十七年八月二十八日
            止年資計得之退休金、資遣費，豐洋公司負擔百分之六十四點五，前股
            東吳盧滿榮及王盧滿璋負擔百分之三十五點五，七十七年八月二十八日
            後年資所計得之退休金方全數由豐洋公司負擔，其後並有退休員工江木
            松、林阿宰分別依上述方式向豐洋公司及前股東王盧滿榮、王盧滿璋取
            得款項，豐洋公司股東均知悉上情，是甲○○向豐洋公司請求全部退休
            金洵屬無據。
        (二)關於除去連帶保證人責任及辦畢換保事宜部分：
          1.本件保證契約，對造上訴人未舉證係委任保證，應屬無因管理之保證，
            是對造上訴人無權請求上訴人豐洋公司除去其保證責任。
          2.依前述(一)2.相同之理由，兩造間就辦理退保事宜尚未達成意思表示合致
            ，故兩造間並無換保之契約約定。
          3.退萬步言，豐洋公司八十九年六月十三日臨時股東會亦未決議為對造上
            訴人辦「畢」換保事宜。此乃因本件係無因管理之保證契約，該約定存
            於債權人銀行與對造上訴人間，豐洋公司無法置喙，且因新保證人需債
            權人同意，是否能換保成功仍操之於債權人，豐洋公司無法控制，是豐
            洋公司未能同意其辦「畢」換保，準此，上訴人豐洋公司自不負覓得債
            權人同意之新保證人之義務，對造上訴人主張上訴人豐洋公司應協同其
            辦畢換保事宜，更顯無據。
    三、證據：提出申請書一紙、八十四年一月十七日股東臨時會議記錄一份、八十
        七年六月十日及七十九年六月九日修訂豐洋公司章程各一份、股東名簿一份
        、臺灣中小企業銀行總行九十年五月二十二日九○審管字第四三七三號書函
        一件、移交清冊四紙、轉帳傳票十一紙、預估損益表一紙、預估資產負債表
        一紙、現金收支預估表一紙、豐洋公司工作人員薪資統計表一紙、各類所得
        扣繳暨免扣繳憑單八紙、八十九年六月十三日臨時股東會議記錄一份、協議
        書一紙、契約書一紙、同意書一紙為證，並聲請訊問證人王葉美霞、王振霖
        。
      理  　　由
一、上訴人甲○○、乙○○起訴主張：(一)甲○○為豐洋公司之股東，自六十二年五月
    一日起受僱豐洋公司為總務人員，至八十八年五月三十一日退休止，工作年資計
    二十六年又一個月，豐洋公司八十四年一月十七日召開股東會，作成「關於小股
    東擔任董、監事且參加公司之工作，屆年老退休時，應依據民法規定僱用關係比
    照勞基法辦理」之決議，爰本於上開股東會決議、僱用關係及勞動基準法第五十
    三條、第五十五條第一項第一款規定，求為命豐洋公司給付甲○○退休金一百七
    十萬九千八百元及自八十九年十二月一日起算法定遲延利息之判決。(二)甲○○、
    乙○○受豐洋公司之委任，就豐洋公司於八十六年三月五日、同年五月二十日與
    訴外人臺灣中小企業銀行簽訂金額八百萬元、七百萬元之借貸契約擔任連帶保證
    人，嗣豐洋公司於八十九年六月十三日召開股東會，就甲○○、乙○○要求退出
    銀行作保乙事，作成「等王董事長回國後再行辦理換保手續」之決議，則兩造顯
    已合意終止委任契約，另豐洋公司積欠借貸本息未繳，履行債務顯有遲延，為此
    本於前揭股東會決議、終止委任之法律關係、及民法第七百五十條第一項第三款
    規定，求為命豐洋公司就前述借貸契約，向臺灣中小企業銀行股份有限公司除去
    甲○○、乙○○之連帶保證人責任，辦畢換保事宜之判決。【原審就退休金請求
    部分，判准一百六十九萬一千零一元及其法定遲延利息，駁回甲○○其餘之訴，
    豐洋公司就其敗訴部分提起上訴，甲○○就其敗訴部分並未聲明不服（見本院卷
    第二一○頁）；另就除去連帶保證責任辦畢換保事宜部分，判決駁回甲○○、乙
    ○○之訴，甲○○、乙○○不服提起上訴。】
    上訴人豐洋公司則以：(一)甲○○據以請求給付退休金之豐洋公司八十四年一月十
    七日股東會，其出席股份未達公司章程第十六條及公司法一百七十四條規定之最
    低標準，且因甲○○不得就其有利害關係之退休金給付事項加入表決，等於僅由
    股東王盧滿基一人表示意見，其決議應屬不存在；又該給付退休金之決議違反公
    司法第二百二十二條規定及股東平等原則，應屬無效；兩造間就給付退休金並未
    達成合意；公司股東間就僅分紅不領退休金乙事有共識；甲○○所領薪資中，有
    大部分係屬監察人之報酬，不得作為退休金計算之基準；豐洋公司於七十七年八
    月二十八日曾經變更股東，並與前股東協議員工退休金、資遣費之計算方式為：
    員工進入公司至七十七年八月二十八日止年資計得之退休金、資遣費，由豐洋公
    司負擔百分之六十四點五，前股東王盧滿榮及王盧滿璋負擔百分之三十五點五，
    七十七年八月二十八日後年資所計得之退休金方全數由豐洋公司負擔，是甲○○
    向豐洋公司請求全部退休金，亦屬無據。(二)兩造間並無換保之契約約定；甲○○
    、乙○○係本於無因管理為豐洋公司保證，無權請求豐洋公司除去其保證責任，
    而豐洋公司不負覓得債權人銀行同意之新保證人之義務，故甲○○等請求辦畢換
    保事宜，更非有據等語，資為抗辯。
二、就請求退休金部分：
    (一)查上訴人甲○○主張其為上訴人豐洋公司之股東，自六十二年五月一日起受僱
      於豐洋公司擔任職員，直至八十八年五月三十一日退休為止，及豐洋公司於八
      十四年一月十七日召集股東會，作成「關於小股東擔任董、監事且參加公司之
      工作，屆年老退休時，應依據民法規定僱用關係比照勞基法辦理」之決議等事
      實，業據提出豐洋公司股東名簿、退休報告、豐洋公司八十四年一月十七日股
      東臨時會議紀錄等件為證（見原審卷第十二、十四、十五至十八頁），復為上
      訴人豐洋公司所不爭，堪信為真實。
    (二)兩造就豐洋公司八十四年一月十七日股東會決議存在與否、是否無效等節，固
      有爭執。惟按股東會係公司意思決定機關，股東會之決議僅是在公司內部決定
      公司意思而已，至於決議之執行則須由公司業務執行或代表機關為之，決議本
      身不能對外直接發生效力，股東會本身亦無執行其決議之權限，此觀公司法第
      一百九十三條第一項、第二百零二條規定即明。是故，縱使上開股東會決議為
      合法有效，亦僅屬豐洋公司內部意思之形成，甲○○本於股東身份在場所為提
      案及同意，無非僅為豐洋公司內部意思形成之過程，尚難因此指為豐洋公司與
      甲○○間有「給付退休金」之合意存在，是該股東會決議應不得作為甲○○逕
      向公司請求之依據。至於豐洋公司嗣將該股東會議紀錄函送各股東（見原審卷
      第十五至十八頁），乃依公司法第一百八十三條第一項規定所為程序，並非「
      同意給付退休金」之意思表示。準此，上訴人甲○○主張前述八十四年一月十
      七日股東會決議為其與上訴人豐洋公司間之勞務約款，並據以請求豐洋公司給
      付退休金，即有未合。
    (三)次查，豐洋公司登記營業項目為：「一製冰及冰塊買賣業務。二海產品、農產
      品、食品冷凍加工及冷藏業務。三冷凍冷藏倉庫出租供存儲貨物業務。四代客
      辦理前項有關業務。五前項有關之進出口貿易業務。六前各項有關業務之經營
      及投資。」此有該公司變更登記事項卡在卷足稽（見本院卷第六七頁），依勞
      動基準法第三條第一項第一款之規定，其屬適用勞動基準法之行業至明。上訴
      人甲○○主張其為豐洋公司之股東，自六十二年五月一日起受僱任職於豐洋公
      司，並按月領取薪資，至八十八年五月三十一日自請退休為止等情，除據提出
      股東名簿、退休報告、各類所得扣繳暨免扣繳憑單、薪資表等件（見原審卷第
      十四、廿一頁及本院卷第六八頁）為證外，並為上訴人豐洋公司所不爭，堪信
      為真，則甲○○為豐洋公司僱用之勞工，洵堪認定。又甲○○於上開受僱豐洋
      公司期間，自七十二年四月十八日起至八十八年五月三十一日止，並擔任該公
      司之監察人，為兩造所不爭，此於公司法第二百二十二條：「監察人不得兼任
      公司職員」之規定，固屬有悖，惟究不得因此否定甲○○受僱豐洋公司之事實
      ，是若甲○○符合勞動基準法規定之退休條件而退休者，自得依該法第五十五
      條之規定，請求雇主即豐洋公司給與退休金。上訴人豐洋公司未能舉證證明兩
      造間有不領退休金之約定存在，僅舉前董事長王盧得未領退休金之例，抗辯豐
      洋公司股東兼任員工者，均有僅分紅不領退休金之共識云云，難認可採。
    (四)查勞動基準法於七十三年七月三十日公布施行，而依前述，甲○○自六十二年
      五月一日起受僱於豐洋公司，至八十八年五月三十一日退休時止，計二十六年
      又一月，其工作年資跨越勞動基準法公布施行前後，依勞動基準法第八十四條
      之二之規定，應採「分段適用方法」計算其退休金，豐洋公司營業項目如前所
      述，其屬工廠法施行細則第二條所稱之「工廠」，甲○○受僱於該公司為勞工
      ，於勞動基準法公布施行前，應有臺灣省工廠工人退休規則之適用，故本件退
      休金之給與標準，於勞動基準法施行後，依該法第五十五條規定即「工作年資
      每滿一年給與兩個基數，超過十五年之工作年資，每滿一年給與一個基數」計
      算，於該法施行前，應依臺灣省工廠工人退休規則第九條規定即「工作年資滿
      十五年者給與三十個基數，超過十五年者，每逾一年增給半個基數」計算之。
      準此，上訴人甲○○就其工作年資前十一年又三月部分，得請求按臺灣省工廠
      工人退休規則規定給與二十二個基數之退休金，就其餘十四年又十月部分，得
      請求按勞動基準法規定給與十九點五個基數之退休金（其中三年又九月之年資
      屬未超過十五年之部分，應給與八個基數，另十一年又一月之年資，應給與十
      一點五個基數）。又前者基數以「核准退休前三個月平均工資所得」為準（臺
      灣省工廠工人退休規則第十條第一項第一款規定參照），後者基數則以「核准
      退休前六個月所得工資總額計算之一個月平均工資」為準（勞動基準法第五十
      五條第二項、第二條第四款規定參照）。上訴人甲○○主張其經核准退休前六
      個月所得工資總額為二十四萬七千二百元，業據提出各類所得扣繳暨免扣繳憑
      單一紙（見原審卷第廿一頁）為證，上訴人豐洋公司就前開工資金額並不爭執
      ，雖提出扣類所得扣繳暨免扣繳憑單八紙、豐洋公司工作人員薪資統計表一紙
      為證（見本院卷第一三八至一四二頁），抗辯甲○○所得薪資中，大部分屬監
      察人報酬云云，惟觀諸甲○○提出之薪資表（見本院卷第六八頁），其上並無
      「監察人報酬」乙項，而薪資多寡涉及年資長短、工作性質、工作量等多項因
      素，尚非得依甲○○與其他員工薪資之差額，逕認係為監察人之報酬，豐洋公
      司就監察人之報酬若干，既未能說明及舉證，自應認甲○○所得薪資全數均屬
      因受僱所得之工資，是則，本件就適用勞動基準法部分之退休金基數標準應為
      四萬零七百四十七元（247,200元÷該期間總日數182天×30天 =40,747元，元
      以下四捨五入）；又甲○○經核准退休前三個月所得工資總額為一十二萬三千
      零三十六元，有豐洋公司提出為甲○○所不爭之薪資表一紙足按（見本院卷第
      一三八頁），則本件就適用臺灣省工廠工人退休規則部分之退休金基數標準應
      為四萬零一百二十元（123,036元÷該期間總日數92天×30天=40,120元，元以
      下四捨五入）。是依前述標準計算，上訴人甲○○所得請求上訴人豐洋公司給
      與之退休金計為一百六十七萬七千二百零七元（40,120元×22基數=882,640元
      ，40,747元×19.5基數=794,567元， 882,640元+794,567元=1,677,207元）。
    (五)上訴人豐洋公司雖提出協議書、契約書、同意書各一紙為證（見本院卷第一七
      四至一七七頁），抗辯伊與股東協議就七十七年八月二十八日前年資計得之退
      休金，伊僅負擔百分之六十四點五，另百分之三十五點五由前股東王盧滿榮、
      王盧滿璋負擔云云。然查，前開協議書、契約書及同意書係由訴外人即豐洋公
      司前員工江木松、林阿宰所書立，其上固載明退休金或資遣費之一部由訴外人
      王盧滿璋、王盧滿榮負擔等意旨，惟觀其內容，則互有不同，就江木松部分，
      係約定豐洋公司負擔「全數退休金」（非僅限於七十七年八月二十八日前之年
      資）之百分之六十四點五，餘百分之三十五點五由訴外人「王盧滿榮」一人負
      擔；就林阿宰部分，則係載明由訴外人「王盧滿璋、王盧滿榮」共同負擔「七
      十七年八月二十八日前」之資遣費，顯見此乃個別之協議，不足以拘束非協議
      當事人之上訴人甲○○，而豐洋公司既未能證明其與甲○○間就退休金給付有
      何約定存在，徒空言抗辯伊就七十七年八月二十八日前年資計得之退休金，僅
      負擔百分之六十四點五云云，即非可採。
    (六)末按「雇主應給付之勞工退休金應自勞工退休之日起三十日內給付之。」勞動
      基準法第二十九條第一項定有明文。本件上訴人甲○○於八十八年五月三十一
      日退休，依前揭規定，上訴人豐洋公司至遲應於八十八年六月三十日前給付退
      休金，則上訴人請求自八十九年十二月一日起按年息百分之五計算法定遲延利
      息，尚無不合。
    (七)綜上，上訴人甲○○本於勞動基準法第五十五條第一項第一款規定，請求上訴
      人豐洋公司給付退休金一百七十萬九千八百元及自八十九年十二月一日起算之
      法定遲延利息（其中超過一百六十九萬一千零一元及利息之部分，未據上訴，
      並未繫屬於本院），其中一百六十七萬七千二百零七元及自八十九年十二月一
      日起算法定遲延利息部分，為有理由，應予准許；其餘請求尚非有據，不應准
      許。
三、就請求除去連帶保證人責任，辦畢換保事宜部分：
    (一)查上訴人甲○○、乙○○主張渠二人就豐洋公司於八十六年三月五日、同年五
      月二十日與訴外人臺灣中小企業銀行簽訂金額八百萬元、七百萬元之借貸契約
      擔任連帶保證人，及上訴人豐洋公司於八十九年六月十三日召開股東會，就甲
      ○○、乙○○要求退出銀行作保乙事，作成「等王董事長回國後再行辦理換保
      手續」之決議等事實，業據提出借款契約、借據、豐洋公司八十九年六月十三
      日股東臨時會議紀錄等件為證（見原審卷第七、八、廿二、廿三頁），且為上
      訴人豐洋公司所不爭，堪信為真實。兩造就前開作保乙事，究係本於豐洋公司
      之委任抑或甲○○、乙○○無因管理所為，固有爭執，然查，連帶保證人與主
      債務人負同一債務，責任不可謂輕，甲○○、乙○○僅係豐洋公司之小股東，
      受公司盈虧之影響有限，若謂渠二人係本於無因管理而擔任豐洋公司千餘萬元
      借款之連帶保證人，殊與常情有違，是甲○○、乙○○乃受豐洋公司委任，因
      而擔任前開借款之連帶保證人，洵堪認定。
    (二)豐洋公司八十九年六月十三日臨時股東會就甲○○、乙○○要求退出銀行作保
      乙案，固作成「等王董事長回國後再行辦理換保手續」之決議，惟如前開理由
      第二項(二)所述，該股東會決議僅屬豐洋公司內部意思之形成，甲○○、乙○○
      基於股東身份在場所為提案及同意，僅係豐洋公司內部意思形成之過程，究難
      認為係豐洋公司與甲○○、乙○○間之約定，是甲○○、乙○○本於該股東會
      決議，主張兩造間已有終止委任契約之合意云云，洵有未合。
    (三)上訴人甲○○、乙○○依民法第五百四十九條第一項規定，固非不得隨時終止
      與豐洋公司間之前開委任契約，惟終止僅係向後生效，甲○○、乙○○就在此
      之前本於委任契約所生之連帶保證責任，並無權請求豐洋公司除去或辦理換保
      。
    (四)按主債務人履行債務遲延者，受委任而為保證之保證人，得向主債務人請求除
      去其保證責任，民法第七百五十條第一項第三款定有明文。主債務人依上開規
      定除去保證人之責任者，其方法不外兩種：一為向債權人清償債務，使主債務
      消滅，而保證責任亦隨之消滅；二為向債權人提供物的擔保，使免除保證人之
      責任，或另覓新保證人，經債權人同意，承擔保證人之責任。上開二種方法，
      主債務人得任意選擇之（鄭玉波著「民法債編各論（下）」第八五九頁參照）
      ，並非保證人所得選擇請求。本件上訴人甲○○、乙○○主張豐洋公司就前開
      借款債務履行遲延乙節，固據提出臺灣中小企業銀行基隆分行九十年十一月一
      日基催字第九○五七之一號函一件為證（見本院卷第二三八頁），惟其依據民
      法第七百五十條第一項第三款規定，逕行選擇請求主債務人豐洋公司以「辦理
      換保」之方式，除去甲○○、乙○○之連帶保證人責任，已屬於法未合。況所
      謂「換保」者，係指由新保證人與債權人訂立保證契約，而債權人同時免除原
      保證人之保證責任而言，此涉及債權人就新保證人之資格是否同意，尚非主債
      務人一人所得完成之行為，是故，上訴人甲○○、乙○○起訴請求主債務人即
      上訴人豐洋公司辦畢換保事宜，即非法院判決所應准許。
四、綜上所述，上訴人甲○○本於豐洋公司股東會決議，請求上訴人豐洋公司給付退
    休金，固有未合，惟其依據勞動基準法第五十五條第一項第一款規定，請求上訴
    人豐洋公司給付退休金一百七十萬九千八百元及自八十九年十二月一日起至清償
    日止按年息百分之五計算之利息（其中超過一百六十九萬一千零一元及利息之部
    分，未因上訴而繫屬於本院），於一百六十七萬七千二百零七元及自八十九年十
    二月一日起算法定遲延利息部分，為有理由，應予准許；逾此所為請求，為無理
    由，應予駁回。原審就超過上開應准許部分，為上訴人豐洋公司敗訴之判決，並
    為假執行之宣告，尚有未洽，上訴人豐洋公司上訴意旨就此部分指摘原判決不當
    ，求予廢棄改判，為有理由；至於上開應准許部分，原審判命上訴人豐洋公司給
    付，並依聲請為准、免假執行之宣告，其理由雖有不當，惟結論並無二致，上訴
    人豐洋公司上訴意旨就此指摘原判決不當，求予廢棄，為無理由，應駁回其上訴
    ，並變更原判決所定准、免假執行供擔保之金額如主文第六項所示。另上訴人甲
    ○○、乙○○本於豐洋公司股東會決議、終止委任之法律關係、及民法第七百五
    十條第一項第三款規定，請求上訴人豐洋公司就系爭借貸契約，向臺灣中小企業
    銀行股份有限公司除去甲○○、乙○○之連帶保證人責任，辦畢換保事宜，為無
    理由，不應准許，原審因而為上訴人甲○○、乙○○敗訴之判決，並無不合，上
    訴人甲○○、乙○○上訴意旨就此指摘原判決不當，求予廢棄，為無理由，應予
    駁回。
五、本件為判決基礎之事證已臻明確，兩造其餘攻擊防禦及立證方法，核於判決結果
    不生影響，毋庸一一審究論述，附此敘明。
六、據上論結，本件豐洋公司之上訴為一部有理由，一部無理由，甲○○、乙○○之
    上訴為無理由，依民事訴訟法第四百五十條、第四百四十九條、第七十九條但書
    、第七十八條、第八十五條第一項前段，判決如主文。
中　　　華　　　民　　　國　　九十一　　年　　　一　　　月　　　九　　　日
                                    民事第十八庭
                                　　　　審判長法　官　蔡　秀　雄
                                　　　　　　　法　官　吳　謀　焰
                                　　　　　　　法　官　梁　玉　芬
右正本係照原本作成。
兩造如不服本判決，應於收受送達後二十日內向本院提出上訴書狀，其未表明上訴理
由者，應於提出上訴後二十日內向本院補提理由書狀（均須按他造當事人之人數附繕
本）上訴時應提出委任律師或具有律師資格之人之委任狀；委任有律師資格者，另應
附具律師及格證書及釋明委任人與受任人有民事訴訟法第四百六十六條之一第一項但
書或第二項（詳附註）所定關係之釋明文書影本。
中　　　華　　　民　　　國　　九十一　　年　　　一　　　月　　　九　　　日
　　　　　　　　　　　　　　　　　　　　　　　書記官　張　淑　華
附註：
民事訴訟法第四百六十六條之一（第一項、第二項）：
對於第二審判決上訴，上訴人應委任律師為訴訟代理人。但上訴人或其法定代理人具
有律師資格者，不在此限。
上訴人之配偶、三親等內之血親、二親等內之姻親，或上訴人為法人、中央或地方機
關時，其所屬專任人員具有律師資格並經法院認為適當者，亦得為第三審訴訟代理人
。
